臺灣高等法院臺南分院刑事裁定
　　　　　　　　　　　　　　　　　94年度交抗字第31號　Ａ
抗　告　人　甲○○
上列抗告人因違反道路交通管理處罰條例案件，不服臺灣臺南地
方法院，中華民國94年3月4日所為裁定 (93年度交聲字第609號)
，提起抗告，本院裁定如下：
    主  文
原裁定撤銷，發回臺灣臺南地方法院。
    理  由
一、抗告意旨略以：本件交通執勤警員於91年7月25日案發時，
    係當場舉發之交通違規事件，並未依違反道路交通管理事件
    統一裁罰基準及處理細則之相關規定將通知單交付行為人簽
    名或蓋章收受，此由舉發通知書收受通知聯者簽名欄無抗告
    人簽名可證，如屬抗告人拒絕簽章，警員應會記明事由，本
    件抗告人確未收受告發單，如已收受，警員豈有不經抗告人
    簽收，而任由抗告人離去之理。又本件案發日交通執勤警員
    於取締時，並非站於路口，而係站於有視覺障礙之位置，且
    離紅綠燈所在處約37公尺之遠，再者，當時車流量混亂，路
    況積水，並輔以警員鄭曜贏於原審證述事隔已久，已不太記
    得等情，顯見其取締違規則，亦有誤看情事之可能，其告發
    違規之認定，僅憑其自由心證，未依法行使職權云云。
二、按汽車駕駛人，駕駛車輛未隨身攜帶駕駛執照者，處新臺幣
    三百元以上六百元以下罰鍰；汽車駕駛人，行經有燈光號誌
    管制之交岔路口闖紅燈者，處新臺幣一千八百元以上五千四
    百元以下罰鍰；並記違規點數三點，道路交通管理處罰條例
    第25條第3款、第53條、第63條第1項第3款，分別設有明文
    。又依違反道路交通管理事件統一裁罰基準及處理細則第11
    條第1項第1款規定：當場舉發者，應填記駕駛人或行為人姓
    名、性別、出生年月日、地址、
    、地址、車牌號碼、車輛種類。被查獲之駕駛人或行為人為
    受處分人時，應將該通知單填記後交付該行為人簽名或蓋章
    收受之；拒絕簽章者，並記明其事由，視為已收受。故行為
    人若違反上開道路管理處罰條例規定之行政義務，並經警察
    機關當場舉發者，舉發者須製作舉發通知書並記載前開事由
    ，並交付該行為人簽名或蓋章收受之，若行為人拒絕簽章，
  　舉發人則須記明拒絕簽章之事由。又依道路交通管理事件統
    一裁罰基準及處理細則第29條第1項規定，舉發違反道路交
    通管理事件後，舉發單位應於舉發當日或翌日午前，將該舉
    發違反道路交通管理事件有關文書或電腦資料連同有暫代保
　　管物件者之物件送由該管機關，於舉發之日起四日內移送處
  　罰機關。另依前開細則第44條第1項規定，違反道路交通管
    理事件行為人，未依規定自動繳納罰鍰，或未依規定到案聽
    候裁決，處罰機關應於舉發違反道路交通管理事件通知單送
    達二個月內依基準表逕行裁決之。是以舉發人舉發違反道路
    交通管理事件後，應於舉發當日或翌日午前，將舉發違反道
　　路交通管理事件之文書移送處罰機關。且行為人未依規定自
  　動繳納罰鍰，或未依規定到案聽候裁決，處罰機關應於舉發
    違反道路交通管理事件通知單送達二個月內依基準表逕行裁
  　決之。另按道路交通管理處罰條例第8條第1項規定，違反本
    條例第12條至第84條（規範汽、機車）之行為者，由公路主
    管機關處罰。另依同條例第7條規定，道路交通管理之稽查
    ，除違規停車之行為，得由交通助理人員逕行執行以外，稽
    查及違規紀錄，由交通勤務警察，或依法令執行交通稽查任
    務人員執行之。依上所述，對於機車之違規行為警察機關僅
    得稽查舉發，公路主管機關為有權處罰機關。而警察機關舉
    發違反道路交通管理事件後，應於舉發當日或翌日午前，將
    舉發違反道路交通管理事件之文書移送處罰機關。處罰機關
    受理舉發後應即審查，發現內容不合，或要件欠時，應退回
    原舉發單位查明補正，為處理違反交通事件所應遵守之細則
    。
三、本件抗告人即受處分人甲○○於91年7月25日20時25分許，
    騎乘所有車牌號碼NJB－055號重機車，沿臺南縣永康市○○
    路北向南方向騎駛，行經該路與勝華街之設有燈光號誌管制
    之交岔路口時，為警認有未遵守燈光號誌管制而闖紅燈直行
    通過該路口之違規行為，經執行勤務之臺南縣警察局交通警
    察隊警員當場攔檢，並請抗告人出示駕駛執照等相關證件，
　　因抗告人自稱未帶駕駛執照，經警告知違規事實後，依法開
　  單舉發等情，有臺南縣警察局南縣警交字第MO0000000號舉
    發違反道路交通管理事件通知單、及臺南縣警察局93年10月
    11日南縣警交字0930057185號函各一紙附卷可稽。且抗告人
    對於前揭時、地騎乘前開機車，遭執勤員警攔停，經告知違
    規情事，並由抗告人填寫卷附之駕駛人相關資料表一紙乙節
    ，並不爭執。
四、惟交通勤務警察係依法令稽查舉發違反道路交通管理處罰條
    例所列之違規事實，其係依法就公法上具體事件，所為之公
    權力措施，而對外發生法律效果之單方行為，故舉發通知單
    本質為行政處分，惟舉發通知單並不當然發生處分效力，違
    反義務之行為人除認其行為確與舉發事相符，且自動繳納罰
    鍰外，若不服舉發事實，依道路交通管理處罰第9條第1項規
    定，於接獲通知書15日內向處罰機關陳述意見，是以舉發通
    知書仍須待公路主管機關裁決後，才形成處分效力，是舉發
    通知書其性質為一暫時性行政處分。又違反道路交通管理處
    罰條之行為，其處以罰鍰為一行政秩序罰，乃廣義之行政處
    分，故行政程序法揭櫫之依法行政、內容明確等原則皆有適
    用。又道路交通管理處罰條例規定之各項行罰，乃為維護交
    通秩序，確保道路交通安全，而同條例第92條第3項授權內
    政部與交通部就罰鍰基準、舉發、罰鍰繳納、向處罰機關陳
    述意見或裁決之處理程序、易處吊扣汽車牌照或駕駛執照基
    準及繳納機構等事項訂定之道路交通管理事件統一裁罰基準
    及處理細則，乃就母法執行前開事項之細節性、技術性事項
    加以規定，故警察機關或公路主管機關就違反道路交通管理
    處罰條例之行為之執行自應遵守前開條例及細則之相關規定
    ，以維程序之公正。
五、查抗告人於前開時、日、處所，涉嫌未遵號誌管制闖紅燈遭
    警攔停，且未帶駕駛執照，固違反道路交通管理處罰條例規
    定之行政義務，舉發警員應依違反道路交通管理事件統一裁
    罰基準及處理細則第11條規定，將舉發通知單交由行為人簽
    名並收受，若行為人拒絕簽名者，應記明事由。本件執勤員
    警並未將通知單交予抗告人簽名（詳原審卷第31頁證人杜建
    德證言），而抗告人陳稱其未簽名收受通知單，執勤員警顯
    未依規定執行前開事項，而抗告人未收受通知書，當無法依
    通知書內記載自動繳納罰鍰或到案聽候裁決。又舉發單位舉
    發前開事件，亦應依前開細則第29條規定之期間內移送管轄
    機關，本件之發生日為91年7月25日，惟依卷附之裁決書所
    載，裁決日期為93年11月2日，難認舉發機關臺南縣警察局
    已依前開規定將違規案件移送管轄機關。而管轄機關於收受
    移送機關之文書時，並未依前開細則第31、34條規定命移送
    機關辦理補正。是本件交通警員於取締本件違規事件時，並
    未依相關規定執行，其作成行政處分時之程序應有瑕疵（舉
    發通知並未合法送達行為人，並予行為人陳述意見之機會）
    ，該瑕疵是否可補正？又舉發機關亦未依規定期日內將違規
    舉發案件移送管轄機關，其效力為何？另管轄機關受理舉發
    機關移送之案件，發現舉發案件應填內容不符規定等情事，
    管轄機關亦未依前開細則規定辦理，其行政作為是否妥當？
    以上各情，是否有違程序正義，原審均未調查論述，僅以舉
    證責任分配等原則，從輕處以抗告人最低罰鍰並記點，容有
    未洽。抗告人之抗告意旨指摘原裁定不當，非無理由，自應
    由本院將原裁定撤銷，發回原裁定法院交通法庭，詳為調查
    ，更為妥適裁處。
六、據上論結，應依道路交通案件處理辦法第26條，刑事訴訟法
    第413條，裁定如主文。
中　　華　　民　　國　　94　　年　　4 　　月　　18　　日
         　　　　刑事第二庭　　 審判長法　官　葉居正
　　　　　　　　　　　　　　　　　　　法  官　高明發
　　　　　　　　　　　　　　　　　　　法  官　李文福
以上正本證明與原本無異。
不得再抗告。
　　　　　　　　　　　　　　　　　　　書記官　李良倩
中　　華　　民　　國　　94　　年　　4 　　月　　19　　日
